ACORDAO-COMPLETO-2518144

ACÓRDÃO 1625/2022 ATA 10/2022 - SEGUNDA CÂMARA

VISTOS, relatados e discutidos estes autos de Embargos de Declaração opostos pelo Sr. Edilson Pereira de Oliveira contra o Acórdão 17165/2021-TCU-Segunda Câmara, que julgou a Tomada de Contas Especial instaurada em seu desfavor em razão da inexecução parcial do objeto do Convênio 1.368/2007, celebrado em 31/12/2007 entre a Fundação Nacional de Saúde (Funasa) e o referido município, para a execução de 37 melhorias sanitárias domiciliares tipo MSD I (sem água encanada) e 81 melhorias sanitárias domiciliares tipo MSD II (com água encanada) ;
ACORDAM os Ministros do Tribunal de Contas da União, reunidos em Sessão da 2ª Câmara, diante das razões expostas pelo relator, com fulcro nos arts. 32, inciso II, e 34 da Lei 8.443/1992 c/c os arts. 277, inciso III, e 287 do Regimento Interno/TCU, em:
9.1. conhecer dos Embargos de Declaração para, no mérito, rejeitá-los e manter inalterada a deliberação embargada;
9.2. promover o apostilamento do item 9.2 do Acórdão 17165/2021-TCU-Segunda Câmara, para que, onde se lê: "9.2. considerar revel o Sr. Edilson Pereira de Oliveira e julgar irregulares as suas contas, condenando-o ao pagamento da importância abaixo especificada, fixando-lhe o prazo de 15 (quinze) dias, a contar da notificação, para que comprove, perante o Tribunal (art. 214, inciso III, a, do Regimento Interno) , o recolhimento da referida quantias aos cofres do Tesouro Nacional, atualizadas monetariamente e acrescidas dos juros de mora, calculados a contar das datas indicadas até o dia do efetivo recolhimento do débito, na forma prevista na legislação em vigor:", leia-se: "9.2. considerar revel o Sr. Edilson Pereira de Oliveira e julgar irregulares as suas contas, condenando-o ao pagamento da importância abaixo especificada, fixando-lhe o prazo de 15 (quinze) dias, a contar da notificação, para que comprove, perante o Tribunal (art. 214, III, a, do Regimento Interno) , o recolhimento da referida quantias aos cofres da Fundação Nacional de Saúde, atualizadas monetariamente e acrescidas dos juros de mora, calculados a contar das datas indicadas até o dia do efetivo recolhimento do débito, na forma prevista na legislação em vigor".
9.3. dar ciência da presente deliberação ao embargante.

Embargos de declaração interposto por Edilson Pereira de Oliveira contra o Acórdão 17165/2021 - TCU - Segunda Câmara

Segunda Câmara

Município de Coremas - PB.

3. Interessados/Responsáveis/Recorrentes:
3.1. Interessado: Fundação Nacional de Saúde (26.989.350/0001-16).
3.2. Responsáveis: Edilson Pereira de Oliveira (XXX.183.004-XX); Esparta Construção e Incorporação Ltda. (12.819.422/0001-72); e MS Empresa de Manutenção Serviços e Construção Ltda. (04.281.456/0001-28).
3.3. Recorrente: Edilson Pereira de Oliveira (XXX.183.004-XX).

13.1. Ministros presentes: Bruno Dantas (Presidente), Augusto Nardes, Aroldo Cedraz (Relator) e Antonio Anastasia.

AROLDO CEDRAZ

Ministro Aroldo Cedraz.

Trata-se de Embargos de Declaração opostos pelo Sr. Edilson Pereira de Oliveira contra o Acórdão 17165/2021-TCU-Segunda Câmara, que julgou a Tomada de Contas Especial instaurada em seu desfavor em razão da inexecução parcial do objeto do Convênio 1.368/2007, celebrado em 31/12/2007 entre a Fundação Nacional de Saúde (Funasa) e o referido município, para a execução de 37 melhorias sanitárias domiciliares tipo MSD I (sem água encanada) e 81 melhorias sanitárias domiciliares tipo MSD II (com água encanada) .
2.	Em síntese, o embargante alega a prescrição da pretensão punitiva e ressarcitória do Tribunal, em razão da ocorrência de "lapso temporal SUPERIOR a 5 anos entre a suposta irregularidade (2012) e o ato de ordenação da citação ocorrido (30/07/2017) ".
3.	Alega, ainda, em relação à economicidade e custos do controle do TCU, o seguinte:
		"Trouxe o acórdão embargado o seguinte entendimento: 
11.		Com as devidas vênias à SecexTCE, observo que a materialidade destes autos não recomenda outras iniciativas desta Corte de Contas além do que já restou apurado e constou da citação realizada, sob pena do custo do controle ser superior aos benefícios esperados neste caso.
		Não se desconhece a existência da Instrução Normativa nº 71/2012, que expressamente consigna:
Art. 6º Salvo determinação em contrário do Tribunal de Contas da União, fica dispensada a instauração da tomada de contas especial, nas seguintes hipóteses: I - o valor do débito for inferior a R$ 100.000,00, considerando o modo de referenciação disposto no § 3º deste artigo (NR) (Instrução Normativa nº 76, de 23/11/2016, DOU de 12/12/2016) ;
		Existe, portanto, pelo Tribunal, uma lógica quanto à economicidade, que, em tese, seria verificável no presente processo não fosse a existência de citação válida4 no processo.
		Ocorre, porém, que o acórdão não exemplifica ou explica como a orientação traçada pela Secex/CE no sentido da correta apuração dos acontecimentos seria prejudicial em qualquer medida, sendo apenas vago no tema.
		Assim, em deferência ao contraditório e à ampla defesa, é o caso de afastar a omissão, acolhendo a manifestação da unidade técnica no sentido da necessidade da devida instrução processual com a realização de diligência à Superintendência da Funasa na Paraíba a fim de promover a devida instrução processual nestes autos.
		Na hipótese de se compreender que os custos para tal diligência por este e. TCU superariam os benefícios (devida instrução processual) , é o caso de aprovação das contas (afastando-se a desaprovação das contas, com aplicação de penalidade de ressarcimento e multa, sem o devido processo legal, sem a instrução processual adequada) ."
4.	Sobre o percentual de execução da obra, o embargante aduz o seguinte:
		"VI. Do atesto de execução de 100% da obra (relatório de visita técnica emitido pela própria FUNASA - peça 136, fls. 7/8 e peça 170 da instrução processual) 
		Da integralidade do acórdão, não se é possível observar posicionamento sobre elemento extremamente relevante obtido na instrução processual, qual seja, A COMPROVAÇÃO, PELA PRÓPRIA FUNASA, DE QUE AS OBRAS OBJETO DO CONVÊNIO ACABARAM POR ALCANÇAR 100% DO OBJETO PACTUADO. Existe, portanto, nos termos do art. 287 do RITCU omissão5. Confira-se o teor do documento:
 (...) 
		Como se observa, da instrução do processo, verifica-se elemento fático incontornável do qual não existe enfrentamento pelo acórdão embargado: parecer da FUNASA que aponta que "a obra foi concluída em sua totalidade" e, mais a frente, ressalta que a obra encontra-se com um "percentual de execução física em 100% com o atingimento de 100% (cem por cento) do objeto pactuado".
		Adicionalmente, vale ressaltar que o Ministério Público Federal ajuizou ação penal e ação de improbidade administrativa diante da instauração da presente Tomada de Contas em face dos mesmos responsáveis aqui arrolados. CONTUDO, levando-se em consideração o Relatório da FUNASA acima mencionado, as duas ações foram julgadas improcedentes. 
		Na ação de improbidade administrativa, a sentença julgou improcedente uma vez não conferida qualquer prática de ato de improbidade. A sentença fez menção expressa ao último Relatório da Funasa que atesta a execução da obra em 100% (peça 171) :
 (...) 
		Na ação penal, o desfecho foi no mesmo sentido com a improcedência da denúncia formulada pelo MPF, diante do fato de o parquet, naqueles autos, não ter rechaçado as provas que apontam a conclusão da obra em 100% (peça 172) :
 (...) 
		Diante disso, faz-se essencial a manifestação (afastando-se a omissão) deste TCU em relação ao parecer da Funasa constante nos autos (peça 136) , que expressamente consigna o atingimento total do objeto pactuado no convênio."
É o relatório.

Juan Vitor Balduino Nogueira (59.392/OAB-DF), Taynara Tiemi Ono (48.454 OAB/DF), Johnson Gonçalves de Abrantes (1663/OAB-PB) e outros, representando Edilson Pereira de Oliveira; John Johnson Gonçalves Dantas de Abrantes (1663/OAB-PB), representando Enedina Fernandes Ildefonso; Johnson Gonçalves de Abrantes (1663/OAB-PB), Maria Christina Filgueira de Morais (13218/OAB-PB) e outros, representando Jose Sergio da Silva Cabral.

Procurador Júlio Marcelo de Oliveira.

EMBARGOS DE DECLARAÇÃO EM TOMADA DE CONTAS ESPECIAL. TENTATIVA DE REDISCUSSÃO DO MÉRITO. AUSÊNCIA DE OMISSÃO, OBSCURIDADE OU CONTRADIÇÃO. CONHECIMENTO. REJEIÇÃO. MANUTENÇÃO DO ACÓRDÃO EMBARGADO. CORREÇÃO DE ERRO MATERIAL. CIÊNCIA.

TOMADA DE CONTAS ESPECIAL (TCE)

Secretaria de Controle Externo de Tomada de Contas Especial (SecexTCE).

Conforme consignado no relatório precedente, estes Embargos de Declaração foram opostos pelo Sr. Edilson Pereira de Oliveira contra o Acórdão 17165/2021-TCU-Segunda Câmara, que julgou a Tomada de Contas Especial instaurada em seu desfavor em razão da inexecução parcial do objeto do Convênio 1.368/2007, celebrado em 31/12/2007 entre a Fundação Nacional de Saúde (Funasa) e o referido município, para a execução de 37 melhorias sanitárias domiciliares tipo MSD I (sem água encanada) e 81 melhorias sanitárias domiciliares tipo MSD II (com água encanada) .
2.	De início, cabe conhecer do recurso por estarem preenchidos os requisitos de admissibilidade previstos nos artigos 32, inciso II, e 34 da Lei Orgânica do Tribunal de Contas da União.
3.	Em síntese, o embargante alega a) prescrição da pretensão punitiva do Tribunal, em razão da ocorrência de "lapso temporal SUPERIOR a 5 anos entre a suposta irregularidade (2012) e o ato de ordenação da citação ocorrido (30/07/2017) "; b) indevida opção do relator do processo pelo julgamento do processo sem a realização de diligência, considerada dispensável à elucidação da matéria, privilegiando, assim, a economia processual; e c) ausência de pronunciamento sobre "a comprovação, pela própria Funasa, de que as obras objeto do convênio acabaram por alcançar 100% do objeto pactuado", bem como sobre ações judiciais que não condenaram o embargante pelos fatos julgados irregulares neste processo.
4.	Sobre a questão da prescrição da pretensão punitiva do Tribunal, não há omissão a ser sanada, uma vez que, expressamente, a questão foi enfrentada e afastada no seguinte trecho do voto condutor do julgado recorrido:
"14.	Cabe destacar que, a respeito da prescrição da pretensão punitiva deste Tribunal, conforme Acórdão 1441/2016-TCU-Plenário, relatado pelo Exmo. Ministro Benjamim Zymler, que uniformizou a jurisprudência acerca dessa questão, o prazo geral de prescrição é aquele indicado no art. 205 do Código Civil, que é de 10 anos. No presente caso não ocorreu a prescrição, uma vez que a irregularidade praticada se refere ao ano de 2012, tendo o ato de ordenação da citação ocorrido em 30/07/2018 (peça 68) ."
5.	Acrescente-se, em razão de ser questão de ordem pública, que, no caso da pretensão ressarcitória do Tribunal, a jurisprudência desta Corte de Contas ainda é pacífica no sentido de que as ações de ressarcimento movidas pelo Estado contra os agentes causadores de danos ao Erário são imprescritíveis, nos termos do art. 37, § 5º, da Constituição Federal, da Súmula TCU 282 e de farta jurisprudência do Tribunal.
6.	Sobre a não realização de diligência proposta pela Unidade Técnica, basta esclarecer que, em linha de entendimento com o Ministério Público junto ao Tribunal, referida medida foi considerada desnecessária e devidamente justificada nos termos do voto condutor do Acórdão embargado (itens 7 e 8) , não havendo omissão a ser suprida nesta oportunidade.
7.	Quanto ao percentual de inexecução do objeto, importa destacar que o item 8 do julgado embargado fundamenta adequadamente a questão e que, também, não há que se falar em omissão quanto a julgados no âmbito do Poder Judiciário, uma vez que esse argumento nem mesmo foi trazido aos autos no momento reservado à defesa do ora embargante que, optou por não produzir defesa quando citado pelo Tribunal, tendo a instrução seguido à sua revelia, nos termos do art. 12, § 3º, da Lei 8.443/1992.
8.	Por oportuno, cabe corrigir erro material identificado pela Secretaria de Gestão de Processos - Seproc (peças 195 e 196) , a fim de retificar o cofre credor do débito indicado no item 9.2 do Acórdão 17165/2021-TCU-Segunda Câmara (peça 180) , para que, em vez do Tesouro Nacional, conste a Fundação Nacional de Saúde (Funasa) .
9.	Evidenciado que os argumentos apresentados pelo embargante não sustentam nenhuma omissão, contradição ou obscuridade a ser sanada nos termos do Acórdão 17165/2021-TCU-Segunda Câmara, nota-se apenas a intenção de resistir ao mérito da matéria já decidida neste processo, o que não é cabível na via estreita dos Embargos de Declaração, segundo reconhecido pela jurisprudência deste Tribunal - Acórdãos 2.391/2019, 2.928/2019, 2.690/2019, 2.170/2019, 2.909/2017, 2.608/2017 e 2.367/2017 proferidos pelo Plenário desta Corte de Contas, este último de minha relatoria e os demais relatados pelos Ministros Augusto Nardes, Benjamin Zymler, Ana Arraes, Raimundo Carreiro, André Luís de Carvalho e Augusto Sherman Cavalcanti, respectivamente, podendo ser mencionados também alguns precedentes do Supremo Tribunal Federal, quais sejam, ACO 1062 AgR-ED-ED/DF de 20/4/2017, Inq 3983 ED/DF de 2/6/2016 e ACO 312 ED/BA de 7/10/2015, todos de Plenário, relatores os Ministros Edson Fachin, Teori Zavascki e Luiz Fux.
	Isso posto, são improcedentes estes embargos, razão pela qual VOTO no sentido de que o Tribunal adote a deliberação que ora submeto ao Colegiado.
TCU, Sala das Sessões, em 12 de abril de 2022.
AROLDO CEDRAZ 
Relator